ACORDAO-COMPLETO-2546580

ACÓRDÃO 5978/2022 ATA 32/2022 - PRIMEIRA CÂMARA

VISTOS, relatados e discutidos estes autos que tratam de ato de concessão de aposentadoria emitido pelo Tribunal Regional Federal da 1ª Região em favor do ex-servidor Mário Célio de Souza Matos; 
ACORDAM os Ministros do Tribunal de Contas da União, reunidos em Sessão da 1ª Câmara, com fundamento no art. 71, inciso III, da Constituição Federal, nos arts. 1º, inciso V, e 39, inciso II, da Lei 8.443/1992, no art. 260, § 1º, do RI/TCU e ante as razões expostas pelo Relator, em: 
9.1. considerar legal e conceder registro ao ato de concessão de aposentadoria emitido em favor de Mário Célio de Souza Matos (XXX.182.361-XX) ; 
9.2. encaminhar cópia desta deliberação ao Tribunal Regional Federal da 1ª Região.

Ato de concessão de aposentadoria emitido pelo Tribunal Regional Federal da 1ª Região. Apreciação para fins de registro.

Primeira Câmara

Tribunal Regional Federal da 1ª Região.

3. Interessado: Mário Célio de Souza Matos (XXX.182.361-XX).

13.1. Ministro presente: Vital do Rêgo (Relator).
13.2. Ministros-Substitutos convocados: Augusto Sherman Cavalcanti (na Presidência) e Weder de Oliveira.

VITAL DO RÊGO

Adoto como relatório, com os devidos ajustes de forma, o parecer emitido no âmbito do Ministério Público (peça 7) , a seguir transcrito:
Trata-se de ato de aposentadoria em favor de Mario Celio de Souza Matos, no cargo de Analista Judiciário - Oficial de Justiça Avaliador Federal do Quadro de pessoal do Tribunal Regional Federal da 1ª Região, encaminhado a este Tribunal para apreciação, nos termos do inciso III do art. 71 da Constituição Federal de 1988.
A Sefip manifestou-se pela ilegalidade da concessão, em razão do pagamento da vantagem dos quintos cumulados com a Gratificação de Atividade Externa - GAE.
Observa-se do Quadro 'Funções Exercidas' que o interessado incorporou quintos em face do exercício da função comissionada denominada 'FC-5 - Supervisor'.
Esta Corte de Contas considera ilegal o pagamento cumulativo da GAE com quintos decorrentes do exercício de função de 'Executante de Mandados', pois, em tese, as duas vantagens são deferidas em virtude do exercício de atribuições típicas do cargo efetivo, configurando bis in idem.
No caso concreto, a função de Supervisor exercida pelo interessado não se enquadra entre as atividades típicas do cargo efetivo. Tampouco se pode afirmar que todos os analistas da especialidade em questão recebiam essa função, de forma a considerá-la como uma gratificação geral que pudesse inviabilizar a concessão de quintos.
A questão do pagamento cumulativo das referidas vantagens, portanto, não se aplica à aposentadoria em comento.
Sobre a incorporação da vantagem dos quintos, rememore-se o entendimento firmado pela Decisão 925/1999-TCU-Plenário, in verbis:
8.1. firmar o seguinte entendimento:
8.1.1. é devida a incorporação, ou a atualização de quintos, com fundamento no art. 3º, caput, da Lei 9.624/98, até 8.4.98, adotando-se, para tanto, os critérios contidos na redação original do art. 3º da Lei 8.911/94;
8.1.2. é assegurado, nos termos do art. 5º da Lei 9.624/98, o cômputo do tempo residual de exercício de funções comissionadas não empregado, até 10.11.97, para a incorporação de parcela de décimo, com termo final na data específica em que o servidor complete o interstício de doze meses, de acordo com a sistemática definida na redação original do art. 3º da Lei 8.911/94.
8.1.3. as parcelas incorporadas à remuneração, na forma de quintos, deverão ser transformadas em décimos e estes deverão ser transformados em vantagem pessoal nominalmente identificada;
No caso vertente, o interessado exerceu os seguintes períodos de funções comissionadas:
	Função
	Início
	Término
	Dias
	Subtotal
	Quintos

	FC-05
	10/07/1985
	08/08/1985
	30
		
	FC-05
	03/03/1986
	01/04/1986
	30
		
	FC-05
	15/08/1986
	15/06/1987
	305
	365
	1/5 FC-05

	FC-05
	16/06/1987
	31/12/1987
	199
		
	FC-04
	01/01/1988
	26/05/1988
	147
		
	FC-05
	27/05/1988
	14/06/1988
	19
	365
	1/5 FC-05

	FC-05
	15/06/1988
	14/06/1989
	365
	365
	1/5 FC-05

	FC-05
	15/06/1989
	13/03/1990
	272
		
De acordo com essas informações, o servidor faz jus a 3/5 de FC-5, exatamente o montante consignado no ato ora em apreciação.
Ante o exposto, o Ministério Público de Contas manifesta-se pela legalidade e o consequente registro do ato de aposentadoria em favor do Mario Celio de Souza Matos.
	É o Relatório.

não há.

Procurador Júlio Marcelo de Oliveira.

APOSENTADORIA. INCORPORAÇÃO DE QUINTOS POR OCUPANTE DO CARGO DE ANALISTA JUDICIÁRIO, ESPECIALIDADE OFICIAL DE JUSTIÇA AVALIADOR FEDERAL, CUMULADOS COM A GRATIFICAÇÃO DE ATIVIDADE EXTERNA, CRIADA PELA LEI 11.416/2006 APENAS PARA OS OCUPANTES DO CARGO MENCIONADO. INCORPORAÇÃO ORIUNDA DE OUTRO CARGO, ANTERIOR AO CARGO EM QUE SE DEU A APOSENTADORIA. POSSBILIDADE. LEGALIDADE DO ATO.

APOSENTADORIA (APOS)

Secretaria de Fiscalização de Integridade de Atos e Pagamentos de Pessoal e de Benefícios Sociais (Sefip).

Aprecia-se ato de concessão de aposentadoria emitido pelo Tribunal Regional Federal da 1ª Região em favor do ex-servidor Mário Célio de Souza Matos, exocupante do cargo de Analista Judiciário - Oficial de Justiça Avaliador Federal.
A Secretaria de Fiscalização de Integridade de Atos e Pagamentos de Pessoal e de Benefícios Sociais do TCU (Sefip) , após analisar o formulário submetido a registro via e-Pessoal (peça 3) , propôs considerar ilegal o ato em epígrafe, em razão de ter identificado que o interessado percebe a gratificação de atividade externa cumulada com vantagem decorrente da incorporação de quintos pelo exercício de função.
O Ministério Público junto ao Tribunal (MPTCU) , no parecer de peça 7, divergiu do encaminhamento proposto pela unidade técnica. Em síntese, para o Ministério Público de Contas:
No caso concreto, a função de Supervisor exercida pelo interessado não se enquadra entre as atividades típicas do cargo efetivo. Tampouco se pode afirmar que todos os analistas da especialidade em questão recebiam essa função, de forma a considerá-la como uma gratificação geral que pudesse inviabilizar a concessão de quintos.
II
Registro minha concordância com a proposta de mérito formulada no âmbito do Ministério Público pelas razões que passo a expor.
Observo que o ex-servidor Mario Celio de Souza Matos ocupou o cargo de Analista Judiciário, especialidade Execução de Mandados (Oficial de Justiça Avaliador) , e que, em seu ato de aposentadoria, consta a incorporação de quintos referentes ao exercício da função FC-5.
No referido ato, consta também dos proventos a Gratificação de Atividade Externa (GAE) , criada pela Lei 11.416/2006, exclusivamente para os Analistas Judiciários da especialidade Execução de Mandados.
Ocorre que a incorporação de quintos referida se deu antes do ingresso do referido servidor no Cargo de Oficial de Justiça, em momento em que o interessado ocupava o cargo de Técnico Judiciário (de 15/5/1985 a 30/9/1989) .
Nessa situação, entendo que não incide a disposição contida no art. 16 da Lei 11.416/2006, uma vez que a referida norma visou, com seu teor, preservar os ocupantes do cargo de oficial de justiça na atividade de execução de mandados, evitando que os referidos profissionais ocupem funções distintas de seu mister.
Observo que, na exposição de motivos da norma (PL 5845/2005 convertida na Lei 11.416/2006) , a intenção do legislador fica clara, consoante se observa a seguir:
"Em virtude dos mais diversos riscos inerentes ao exercício de atividades externas, foram instituídas pelos artigos 17 e 18 as gratificações de Atividade Externa GAE e de Atividade de Segurança - GAS. A primeira é devida exclusivamente aos ocupantes do cargo de Analista Judiciário - área judiciárias cujas atribuições estejam relacionadas com a execução de mandados e atos processuais. A segunda, exclusivamente aos ocupantes do cargo de Analista Judiciário e Técnico Judiciário cujas atribuições estejam relacionadas às funções de segurança. Saliente-se que para percepção de ambas as gratificações é necessário que o servidor esteja no efetivo exercício das atribuições do cargo, evitando-se, assim, eventuais desvios".
Tal preocupação do legislador, qual seja, a de evitar desvio nas atribuições dos ocupantes do cargo de Analista Judiciário - Oficiais de Justiça, culminou na redação do art. 16 da Lei 11.416/2006. Senão vejamos o teor do referido artigo:
Art. 16.  Fica instituída a Gratificação de Atividade Externa - GAE, devida exclusivamente aos ocupantes do cargo de Analista Judiciário referidos no § 1º do art. 4º desta Lei.
§ 1º A gratificação de que trata este artigo corresponde a 35% (trinta e cinco por cento) do vencimento básico do servidor.
§ 2º É vedada a percepção da gratificação prevista neste artigo pelo servidor designado para o exercício de função comissionada ou nomeado para cargo em comissão.  (grifei) 
Ressalte-se novamente que, no caso concreto dos autos, a incorporação se originou de cargo anterior, não incidindo a vedação prevista no § 2º do art. 16, acima transcritos. No caso dos autos, não há que se falar em verba de natureza semelhante, concedida sob o mesmo título, uma vez que o caso em epígrafe não se enquadra na situação prevista na jurisprudência do TCU, inaugurada a partir da prolação do Acórdão 2784/2016-TCU-Plenário.
Diante das razões apresentadas, o ato de concessão de aposentadoria está apto para receber a chancela da legalidade.
Ante o exposto, voto para que seja adotada a minuta de acórdão que ora trago ao exame deste Colegiado.
TCU, Sala das Sessões, em 13 de setembro de 2022.
Ministro VITAL DO RÊGO 
Relator